【裁判字號】    95,訴,3643
【裁判日期】    951229
【裁判案由】    毒品危害防制條例
【裁判全文】
臺灣臺中地方法院刑事判決              95年度訴字第3643號
公  訴  人  臺灣臺中地方法院檢察署檢察官
被      告  甲○○
                    （現另案於臺灣臺中監獄執行中）
上列被告因毒品危害防制條例案件，經檢察官提起公訴（九十五
年度毒偵字第三０七二號、第四五七九號），被告於準備程序就
被訴事實為有罪之陳述，本院合議庭裁定由受命法官獨任進行簡
式審判程序，並予判決如下：
    主    文
甲○○施用第一級毒品，處有期徒刑壹年。扣案之注射針筒壹支
沒收。
    犯罪事實
一、甲○○前曾因違反毒品危害防制條例、竊盜與搶奪案件，經
    法院分別判處有期徒刑十月、五月及一年六月，並定應執行
    刑為有期徒刑二年六月確定，其入監執行後，甫於民國九十
    五年四月七日因縮短刑期假釋付保護管束出監，嗣於假釋付
    保護管束期間，又因本件施用毒品案件，致假釋遭撤銷，復
    行入監執行殘刑三月十四日，現仍執行中；甲○○前於九十
    年間，即曾因施用毒品案件，經法院以裁定送勒戒處所執行
    觀察、勒戒後，認無繼續施用毒品傾向，由臺灣臺中地方法
    院檢察署檢察官於九十年五月三十一日以九十年度毒偵字第
    二五三七號為不起訴處分確定（觀察勒戒執行至九十年六月
    一日完畢釋放）；後於九十三年間，復因施用毒品案件，經
    提起公訴而為前揭罪刑之宣告，現仍在監執行殘刑中；詎甲
    ○○猶不知戒絕，其明知毒品海洛因業經公告列為毒品危害
    防制條例之第一級毒品，不得非法持有、施用，因未戒除施
    用毒品海洛因之惡習，復基於反覆、延續施用第一級毒品海
    洛因之單一行為決意，自九十五年六月中旬某日起，至九十
    五年十一月三十日上午某時止，均在其位於臺中市○區○○
    街一八巷一五號居住處內，以將微量毒品海洛因混入礦泉水
    稀釋後，注入注射針筒內，再以注射針筒注射血管之方式，
    施用毒品海洛因多次。嗣甲○○先後於九十五年六月三十日
    十五時許及同年九月二日十四時三十五分許，分別在前揭臺
    中市○區○○街一八巷一五號居住處前與臺中市○區○○路
    三段一五七號前為警查獲，其第一次為警查獲時，且經警扣
    得其所購入供施打毒品海洛因所用之注射針筒一支。甲○○
    二次為警查獲後，均經員警徵得其同意後，採集尿液送請鑑
    驗，因皆有嗎啡（毒品海洛因之代謝物）呈現陽性反應，始
    由警進而查悉上情。
三、案經臺中市警察局第一分局、臺中市警察局第三分局先後報
    請臺灣臺中地方法院檢察署檢察官偵查起訴。
    理    由
一、上開犯罪事實所載之施用毒品犯罪事實，業經被告甲○○於
    本院訊問時坦認不諱，而被告二次為警查獲後所採取之尿液
    ，均經送請詮昕科技股份有限公司檢驗結果，皆有嗎啡（毒
    品海洛因之代謝物）之陽性反應，此有尿液檢驗報告二份附
    卷可稽（見中分三偵字第０九五００三八七０八號卷第三頁
    ，毒偵字第三０七二號卷第一一頁），且本件復有被告所有
    供施用毒品海洛因所用之注射針筒一支扣案可資佐證，足見
    被告上開自白，確與客觀事實相符，堪予採認。另按九十二
    年七月九日新修正之毒品危害防制條例刪除二犯及三犯之規
    定，一改修法前繁雜之處遇程序，僅將施用毒品者簡化區分
    為初犯、再犯，並認施用毒品者係屬病患性犯人，以觀察、
    勒戒戒除其身癮，並以強制戒治去除其心癮。經觀察、勒戒
    或強制戒治執行完畢釋放後，若係五年後再犯該條例第十條
    施用毒品罪者，與同條例第二十條第一項、第二項關於「初
    犯」之處理方式相同，檢察官應先聲請法院裁定令被告入勒
    戒處所觀察、勒戒，並視有無繼續施用毒品傾向，決定應予
    釋放、為不起訴之處分，或應聲請法院裁定令入勒戒處所強
    制戒治；若係五年內「再犯」同條例第十條施用毒品罪者，
    依同條例第二十三條第二項規定，檢察官則應依法追訴。觀
    諸該條例第二十條第三項之修正理由：「觀察、勒戒或強制
    戒治五年後再犯者，顯見前所實施之觀察、勒戒或強制戒治
    已足以遮斷其施用毒品之癮，為期自新及協助其戒除毒癮，
    對此五年後再犯者，爰明定仍適用初犯之規定，先經觀察、
    勒戒、強制戒治之程序。」及同條例第二十三條第二項之修
    正理由：「為配合簡化施用毒品犯之刑事處遇程序，並鑑於
    經觀察、勒戒或強制戒治執行完畢釋放後五年內再犯者，其
    再犯率甚高，原據以實施之觀察、勒戒及強制戒治既已無法
    收其實效，自應施以刑事處遇。」，顯然如施用毒品者係前
    經觀察、勒戒或強制戒治等治療程序執行完畢五年後，始再
    施用毒品之「初犯」，因前所執行之觀察、勒戒或強制戒治
    已足收戒除毒癮之效，自應重新執行觀察、勒戒或強制戒治
    等治療程序，並於治療程序執行完畢後，由檢察官為不起訴
    處分，毋庸對之追訴處罰；反之，在「再犯」之情形，因其
    先前所為治療程序顯未能收戒斷毒癮之效，且考量施用毒品
    者之再犯率偏高，乃簡化其刑事處遇程序，而逕予追訴處罰
    ，不再施以治療程序。參酌上開立法理由，修正毒品危害防
    制條例就施用毒品者，祇於「初犯」及「五年後再犯」二種
    情形，有其追訴條件之限制，即須於初犯經觀察、勒戒或強
    制戒治釋放後，五年內均無施用毒品之行為，始能認其前所
    實施之觀察、勒戒或強制戒治已足遮斷毒癮，而得於五年後
    再犯時，再予適用初犯之規定，重行觀察、勒戒等程序。倘
    五年內已經再犯，被依法追訴處罰，縱其第三次（或第三次
    以上）施用毒品之時間在初犯釋放五年以後，即與「五年後
    再犯」之情形有別，且因已於「五年內再犯」，顯見其再犯
    率甚高，原實施觀察、勒戒或強制戒治，已無法收其實效，
    而無五年戒斷期之存在，自無再經觀察、勒戒及強制戒治之
    必要，應由檢察官逕行起訴，始符新法修正之本旨。本件被
    告前於九十年間，即曾因施用毒品案件，經法院以裁定送勒
    戒處所執行觀察、勒戒後，認無繼續施用毒品傾向，由臺灣
    臺中地方法院檢察署檢察官於九十年五月三十一日以九十年
    度毒偵字第二五三七號為不起訴處分確定（觀察勒戒執行至
    九十年六月一日完畢釋放）；後於九十三年間，復因施用毒
    品案件，經提起公訴而為前揭罪刑之宣告，現仍在監執行殘
    刑中，此有臺灣高等法院被告前案紀錄表與臺灣臺中地方法
    院檢察署全國施用毒品案件紀錄表附卷可考，被告於上開觀
    察勒戒執行完畢後，既曾於五年內再犯毒品危害防制條例第
    十條之罪，並經法院判刑確定，且現仍執行殘刑中，本次被
    告犯毒品危害防制條例第十條之罪，自非屬毒品危害防制條
    例第二十條第三項所定「五年後再犯」之情形，而應依法追
    訴。綜此，本件事證已臻明確，被告施用毒品海洛因之犯行
    ，洵堪以認定。
二、按海洛因屬毒品危害防制條例第二條第二項第一款所指之第
    一級毒品，核被告甲○○所為，係犯毒品危害防制條例第十
    條第一項之施用第一級毒品罪。被告施用前持有第一級毒品
    之低度行為，應為其施用第一級毒品之高度行為所吸收，不
    另論罪。被告前後多次施用毒品海洛因之犯行，因毒品危害
    防制條例第二條第一項規定的毒品，即具有成癮性，故毒品
    危害防制條例所規定之施用毒品行為應即具有因毒品成癮而
    反覆施用之性質；參酌最高法院九十五年度台上字第一０七
    九號判決揭示「刑事法若干犯罪行為態樣，本質上原具有反
    覆、延續實行之特徵，立法時既予特別歸類，定為犯罪構成
    要件之行為要素，則行為人基於概括之犯意，在密切接近之
    一定時、地持續實行之複次行為，倘依社會通念，於客觀上
    認為符合一個反覆、延續性之行為觀念者，於刑法評價上，
    即應僅成立一罪。學理上所稱『集合犯』之職業性、營業性
    或收集性等具有重複特質之犯罪均屬之，例如經營、從事業
    務、收集、販賣、製造、散布等行為概念者是」之意旨及最
    高法院七十一年台上字第二八三七號判例、九十二年度台上
    字第六七四四號判決意旨所揭示「行為人主觀上就同一犯罪
    構成事實，以單一行為之數個舉動接續進行，以實現一個犯
    罪構成要件，侵害同一法益，客觀上亦認係實施一個犯罪行
    為」之接續犯概念，本院認為毒品危害防制條例所規定處罰
    之施用毒品行為固具有反覆實施之性質，然各次施用毒品之
    行為係滿足各單次毒癮發作所致，各次施用毒品行為係各自
    獨立，尚難認係同一行為之數次舉動，換言之，施用毒品行
    為與上揭接續犯之概念有別；而集合犯與連續犯之區別則在
    於立法者已將本質上具有反覆、延續實行之特徵予特別歸類
    而定為犯罪構成要件之行為要素，且依社會通念於客觀上認
    為符合一個反覆、延續性之行為觀念者即應僅成立集合犯之
    一罪，反之則係連續犯，準此，毒品危害防制條例既依成癮
    性、濫用性及對社會危害性而將毒品分為四級，且僅規定處
    罰施用第一、二級毒品，足見毒品危害防制條例所處罰施用
    第一、二級毒品，其構成要件之行為要素係具有成癮、濫用
    之反覆、延續實行，且依社會通念於客觀上認為符合一個反
    覆、延續性之行為觀念，於刑法評價上，即應僅成立「集合
    犯」之一罪。至於臺灣高等法院暨所屬法院因應新修正刑法
    施行座談會第一七號提案之研討結論要旨謂：「對於施用毒
    品等之習慣性犯罪行為，於舊法時期發生並完成之行為，依
    裁判時之新法第二條第一項，適用有利於行為人之法律；於
    修正後發生並完成之犯罪，則依新法處理。前後兩者，再就
    刑法第五十一條之適用，依新法第二條第一項比較結果，適
    用舊法有關數罪併罰之規定處理。」等語，即將在修正前所
    犯數次施用毒品行為論以一個連續犯；另將在修正後所犯施
    用毒品行為，依新法處理，然後再將此二段施用毒品行為，
    再論以數罪併罰。惟本院認為不論係將修正後所犯數次施用
    毒品行為，論以「接續犯」或「集合犯」，如再將修正前之
    數次施用毒品行為，論以「連續犯」，則就同一多次施用毒
    品行為，前後竟割裂理論適用，即有矛盾。況縱如上開研討
    結論要旨所認有新舊法比較，而採有利於行為人之輕法，但
    上開結論「二段併罰說」，不但前段採取連續犯見解比採取
    集合犯見解更不利於行為人（即得加重其刑至二分之一），
    後段又與前段數罪併罰，等於前段加重，後段又因併罰再加
    重，就其結論反而更加不利於行為人。準此，本院認為施用
    毒品既屬集合犯之習慣犯的性質，不論於刑法修正前、後均
    是如此，故縱行為人於刑法修正前、後各有多次施用毒品行
    為，然亦僅論以一次構成要件的施用毒品行為，以求理論之
    一致。又起訴意旨雖未敘及被告自九十五年六月中旬某日起
    至同年月三十日前止，暨九十五年九月二日為警採尿時往前
    回溯七十二小時之某時起至同年十一月三十日上午某時止之
    多次施用毒品海洛因犯行，然此部分犯行因與前開已起訴且
    經認定有罪之被告施用毒品海洛因犯行部分，有集合犯之實
    質上一罪關係，俱為起訴效力所及，復經公訴檢察官於本院
    審理時為補充更正之陳述，本院自應均併予審論之。另被告
    行為後，須法律有變更，才有新舊法之比較，本件被告施用
    毒品海洛因之犯行，既均賡續犯至九十五年七月一日刑法修
    正公布生效施行後之九十五年十一月三十日上午某時許止，
    屬跨連新舊刑法施用毒品之一個集合行為，其行為終了在新
    刑法施行後，即不生新舊法比較及從輕原則適用之問題。爰
    審酌被告前已因施用毒品犯行經觀察勒戒及有期徒刑之執行
    ，竟仍故態復萌，復行施用毒品不輟，無視於毒品對於自身
    健康之戕害及國家對於杜絕毒品犯罪之禁令，且其於本件施
    用毒品海洛因歷時非短；惟衡酌施用毒品係屬自戕行為，被
    告犯罪手段尚屬平和，亦未因此而危害他人，所生損害尚非
    鉅大，而被告於犯後於本院審理時坦承犯行，尚見悔意之犯
    罪後態度，暨施用毒品者均有相當程度之成癮性及心理依賴
    ，其犯罪心態與一般刑事犯罪之本質並不相同，應側重適當
    之醫學治療及心理矯治為宜等一切情狀，量處如主文所示之
    刑。至扣案之注射針筒一支，係被告所有且供其施打毒品海
    洛因所用之物，已據被告供明在卷（見本院卷第二二頁），
    爰依刑法第三十八條第一項第二款之規定，併予宣告沒收。
據上論斷，應依刑事訴訟法第二百七十三條之一第一項、第二百
九十九條第一項前段，毒品危害防制條例第十條第一項，刑法第
十一條前段、第三十八條第一項第二款，判決如主文。
本案經檢察官乙○○到庭執行職務。
中    華    民    國    95    年    12    月    29    日
                  刑事第一庭  法  官  陳思成
上正本證明與原本無異。
如不服本判決，應於送達後十日內向本院提出上訴狀（須附繕本
），上訴於臺灣高等法院臺中分院。
                              書記官  王嘉麒
中    華    民    國    95    年    12    月    29    日
附錄論罪科刑法條
毒品危害防制條例第十條第一項
施用第一級毒品者，處六月以上五年以下有期徒刑。


司法院資訊處製作；財團法人民間司法改革基金會備份。
